臺灣高等法院臺中分院刑事判決　　　 94年度交上易字第796號
上　訴　人　臺灣彰化地方法院檢察署檢察官
上　訴　人
即　被　告　乙○○
選任辯護人　黃清濱律師
　　　　　　楊宏鈞律師
上列上訴人因過失傷害案件，不服臺灣彰化地方法院94年度交易
字第12號中華民國94年5月6日第一審判決（起訴案號：臺灣彰化
地方法院檢察署93年度偵字第9469號），提起上訴，本院判決如
下：
    主  文
原判決撤銷。
乙○○因過失傷害人致重傷，處有期徒刑捌月，減為有期徒刑肆
月，如易科罰金，以銀元參佰元即新臺幣玖佰元折算壹日。
    事  實
一、乙○○於民國九十三年三月十四日十四時許，駕駛車牌號碼
    ：Ｍ八－七二二二號自小客車，沿彰化縣彰化市省道台七十
    四線高架橋下由東往西方向行駛，途經上開路段與彰興路交
    岔路口時，突然發現行駛方向錯誤欲右轉彰興路時，本應注
    意汽車行駛至交叉路口，四車道以上或同向二車道道路，欲
    右轉彎時，應距交岔路口三十公尺前換入外側車道或右轉車
    道；轉彎車應讓直行車先行，且依當時天候晴、日間自然光
    線、柏油路面、乾燥、無缺陷、無障礙物，視距良好，並無
    不能注意之情事，其於通過上開交岔路口先暫停後，竟疏未
    注意右方來車，即貿然從左側車道右轉，適同向右側車道由
    連育暐騎乘車牌號碼：ＫＪ九－六○二號重型機車搭載甲○
    ○直行通過上開交岔路口時，亦疏未注意車前狀況，隨時採
    取必要之安全措施，及未注意該匝道路段速限為時速四十公
    里，而以時速五、六十公里之車速行駛，二車均避煞不及，
    乙○○駕駛之自小客車右前保險桿及右前葉子板與連育暐所
    騎之重型機車左側相撞，致甲○○左腿被夾於二車中間後被
    拋出再掉落地上，因此受有左腳蹠骨線性骨折、左小腿挫傷
    及擦傷、頸部受傷等傷害。乙○○肇事後旋打一一九號報案
    電話報警處理，並於員警洪萬見到場時，坦承犯行，自首而
    受裁判。嗣甲○○因上開車禍導致高位頸椎不完全脊髓病變
    ，產生頸髓損傷併四肢不完全癱瘓，而受有毀敗一肢以上之
    機能及於身體有難治之傷害之重傷情形。
二、案經被害人甲○○訴由臺灣彰化地方法院檢察署檢察官偵查
    起訴。
    理  由
一、訊據被告乙○○於本院審理時固坦承於上開時地駕車與連育
    暐騎乘機車相撞，致機車乘客甲○○左腿受傷之事實，惟矢
    口否認其有過失傷害人致重傷之犯行，辯稱：被害人車禍時
    頸部只是肌肉傷害，她後來頸髓損傷併四肢不完全癱瘓不是
    車禍造成的云云。經查：
  (一)被告過失傷害致被害人甲○○左腿受傷之事實，業經被告乙
    ○○於本院審理時自白不諱，核與證人即被害人甲○○於偵
    查中指述情節相符（按證人甲○○於偵查時之陳述，並未有
    不法取供及顯不可信之情況，依刑事訴訟法第一百五十九條
    之一第二項規定，具有證據能力，併此敘明），並有道路交
    通事故初步分析研判表、道路交通事故證明書、彰化縣警察
    局道路交通事故現場圖、調查報告表（除速限七十以外）、
    談話紀錄表、彰化基督教醫院九十三年三月十八日診斷證明
    書一紙、臺灣省彰化縣區車輛行車事故鑑定委員會鑑定意見
    書、臺灣省車輛行車事故覆議鑑定委員會九十三年十一月十
    日府覆議字第九三二○九三九號函、現場照片等在卷可稽。
    再查肇事地點係中彰快速道路側方匝道至彰興路交岔路口的
    平面道路，該路段速限時速四十公里，非道路交通事故調查
    報告表所載之速限七十等情，業經證人即至現場處理之警員
    洪萬見於本院審理時證稱屬實（見本院卷二第九三頁），且
    有內政部營建署中區工程組確認證明書一份在卷足憑（見原
    審卷第十八頁），而證人連育暐於警詢時供稱：伊當時行車
    速率為時速五十至六十公里等語，有彰化縣警察局道路交通
    事故談話紀錄表附卷足據（見他字卷第三六頁，按證人連育
    暐於警詢時之陳述，其性質雖屬傳聞證據，惟上開筆錄內容
    ，於本院審理時予以提示並告以要旨，且各經檢察官、辯護
    人及被告等人表示意見，當事人或辯護人已知上述筆錄乃傳
    聞證據，均未於言詞辯論終結前對該等筆錄內容異議，依刑
    事訴訟法第一百五十九條之五規定，該部分證言亦具有證據
    能力）。因此連育暐騎乘機車除未注意車前狀況外，亦有超
    速之疏失堪予認定。
  (二)按汽車行駛至交叉路口，四車道以上或同向二車道道路，欲
    右轉彎時，應距交岔路口三十公尺前換入外側車道或右轉車
    道；轉彎車應讓直行車先行；道路交通安全規則第一百零二
    條第一項第五款前段、第六款前段分別定有明文。而依當時
    天候晴、日間自然光線、柏油路面、乾燥、無缺陷、無障礙
    物，視距良好，並無不能注意之情事，被告竟疏未注意上開
    道路交通規則，致與連育暐騎乘之機車相撞，使機車乘客甲
    ○○人車倒地而受傷，被告應有過失至為明確，且被告之過
    失與被害人甲○○所受之上開傷害間，具有相當因果關係。
    至連育暐騎乘機車時，固有未注意車前狀況及超速行駛之過
    失，但無解於被告就本件事故過失犯行之存在。
  (三)被害人甲○○因上開車禍導致高位頸椎不完全脊髓病變，產
    生頸髓損傷併四肢不完全癱瘓，而受有毀敗一肢以上之機能
    及於身體有難治之傷害之重傷情形，茲詳述如下：
  1.被害人甲○○於九十三年三月十四本件車禍後送至財團法人
    彰化基督教醫院急診時，主訴脖子疼痛，急診檢傷紀錄上即
    記載有頸部疼痛之情形，經過檢查，發現無神經學異常，而
    且頸椎Ｘ光正常，故暫時診斷為「疑頸部扭傷」，於九十三
    年九月二十日至上開醫院骨科就診，依當時病歷記載評估，
    其頸部之傷害應是三、四月病情之延續，亦即頸椎椎間盤突
    出併頸椎脊髓損害及四肢無力，應為車禍後遺症，因當初並
    無神經症狀及Ｘ光之異常，故無法立即診斷等情，有該院九
    十三年三月十四日急診病歷影本、九十三年三月十八日診斷
    書影本、九十五年六月十二日九十五彰基病歷字第０九五０
    六００二九號函影本及九十五年十一月二日九十五彰基病歷
    字第０九五一一０００三號函影本各一份在卷可稽（見本院
    卷二第一七一、二四五、二四六、二四九頁）。
  2.證人即財團法人彰化基督教醫院醫師蔡天賜（即開立九十三
    年三月十八日診斷書者）於本院審理時到庭證稱：九十三年
    三月十四日甲○○送到急診室，該病人左膝蓋有疼痛，蹠骨
    骨折，還有脖子疼痛等情形，伊於診斷書上記載「疑頸部扭
    傷」是因病人當時有疼痛的問題，從Ｘ光判斷骨頭沒有傷害
    ，但是軟骨及神經部分，Ｘ光看不出來，伊判斷是以肌肉及
    軟組織的拉傷來解釋，臨床上Ｘ光沒有發現，也有少部份可
    能日後發生神經病變的情形，頸部軟骨退化或外傷，如造成
    頸椎移位，壓迫到神經，壓到不同的部位，即產生不同的症
    狀等語（見本院卷二第九一頁）。
  3.被害人甲○○於九十三年六月至九十四年一月間到財團法人
    長庚紀念醫院診治，九十三年六月二十五日入院同年八月十
    三日出院之病歷診斷：周邊末稍神經病變、頸部及背部疼痛
    ，其中九十三年八月十日住院通知單診斷欄記載：頸椎第四
    至六節椎間盤突出；九十三年八月十三日至林口長庚醫院入
    院同年九月十四日出院之病歷記載：脊椎問題導致左手持續
    虛弱無力、頸椎第四至六節椎間盤突出、頸部無法向右轉，
    其中九十三年八月二十日在該院頸椎核磁共振報告內容結論
    為：頸椎第五至六節椎間盤突出併頸椎第五至六節脊髓腔狹
    窄；另九十三年九月二十一日、同年十月七日、同年十月十
    四日該院腦神經外科均診斷出：沒有頸椎骨頭骨折之頸椎脊
    髓損傷及四肢麻痺；九十三年十月二十八日入院同年十一月
    十二日出院之病歷記載：第四至六節頸椎椎間盤突出，舊傷
    ；九十三年十一月十二日入院九十四年一月二十一日出院之
    病歷記載：頸椎第四至六節椎間盤突出、頸椎第五節脊髓損
    傷、頸椎第五、六節脊髓腔狹窄等情，有該院之病歷資料、
    檢查結果報告、門診就診紀錄單影本等在卷可稽（見本院卷
    二第二五八至二七九頁）。
  4.被害人甲○○於九十五年四月二十八日至行政院退除役官兵
    輔導委員會臺北榮民總醫院神經修復科門診，經神經電生理
    檢查，顯示其損害為高位頸椎不完全脊髓病變，並認該情況
    係本件車禍所造成等情，有該院九十五年八月十一日北總骨
    字第０九五００一五四七一號函影本一份附卷足憑（見本院
    卷二第一七六頁）。
  5.綜上所述，被害人甲○○確因上開車禍導致頸椎第四至六節
    椎間盤突出、高位頸椎不完全脊髓病變、頸髓損傷、四肢不
    完全癱瘓之事實應堪認定。被告之選任辯護人主張被害人甲
    ○○上述症狀係至九十三年十月間跌倒始產生云云，尚不足
    採。至臺灣彰化地方法院囑託國立臺灣大學醫學院附設醫院
    鑑定結果，認無證據顯示被害人甲○○頸椎椎間盤突出之症
    狀與九十三年三月間之車禍相關乙節（見本院卷二第二九七
    至二九八頁），惟查該醫院僅為書面鑑定，不若上開親自診
    療被害人甲○○之財團法人彰化基督教醫院、財團法人長庚
    紀念醫院、行政院退除役官兵輔導委員會臺北榮民總醫院之
    醫師更瞭解病人之病情，且該院未審酌被害人甲○○於九十
    三年三月十四至財團法人彰化基督教醫院急診時，即主訴脖
    子疼痛，急診檢傷紀錄上亦載有頸部疼痛之情形，復未參考
    被害人於九十三年六月二十五日到財團法人長庚紀念醫院入
    院診治時即診斷出：周邊末稍神經病變、頸部及背部疼痛等
    症狀，九十三年八月十日亦診斷出：頸椎第四至六節椎間盤
    突出之症狀，因此該院上開部分之鑑定存有瑕疵而為本院所
    不採，併此敘明。
  6.告訴代理人雖另主張被害人甲○○右膝十字韌帶扭斷撕裂亦
    係本件車禍所造成云云，惟查被害人甲○○於九十三年三月
    十四車禍後送至財團法人彰化基督教醫院急診時，係診斷出
    ：左腳蹠骨線性骨折、左小腿挫傷及擦傷、疑頸部扭傷等傷
    害，右膝部並未受傷等情，業經證人即醫師蔡天賜於本院審
    理時證稱屬實（見本院卷二第九二頁），且有該院九十三年
    三月十八日診斷書影本一份在卷可稽（見本院卷二第二四八
    頁）。再查被害人甲○○於九十三年間車禍後亦至彰化秀傳
    紀念醫院門診數次，均未提及右膝問題，九十三年十月十二
    日也只提到左小腿左踝問題等情，有該院九十五年九月二十
    日九五明秀醫字第九五一一八五號函影本一份在卷可憑（見
    本院卷二第一四二頁）。另右膝蓋十字筋斷裂不可能於車禍
    後八個月才發生乙節，亦經行政院退除役官兵輔導委員會臺
    北榮民總醫院九十五年八月十一日北總骨字第０九五００一
    五四七一號函釋明確（見本院卷二第一七六頁）。是財團法
    人長庚紀念醫院九十三年十月二十八日入院同年十一月十二
    日出院之病歷記載被害人甲○○右膝十字韌帶扭傷撕裂，當
    與本件車禍無關，自不能以該病歷同時記載該病症為舊傷，
    即遽指該部分傷害係本件車禍造成（按新傷與舊傷之定義並
    無一定之時間範圍），附此說明。
  7.被害人甲○○於九十五年三月二十三日到財團法人長庚紀念
    醫院回診時，因頸椎第五、六節突出併頸椎脊髓損傷，遺有
    四肢癱瘓、大小便排解障礙、肌肉痙攣、神經痛、無法站立
    及步行等後遺症。由於病患後續接受治療已逾一年，依其病
    情評估，應無法治癒等情，有該院九十五年三月二十三日九
    四長庚院法字第一一一二號函在卷可稽（見本院卷二第二五
    五頁）。另該院九十五年六月八日診斷證明書亦記載：甲○
    ○於九十三年三月十四日因車禍受傷經二年多之治療，目前
    仍遺有四肢癱瘓，預估無法痊癒等情，亦有該診斷證明書一
    份在卷可查（見本院卷二第二七八頁）。因此被害人甲○○
    確有達刑法第十條第四項第四款毀敗一肢以上之機能及同項
    第六款於身體有難治之傷害之重傷情形甚為明確。
  (四)綜上所述，被告辯稱：被害人甲○○頸髓損傷併四肢不完全
    癱瘓不是車禍造成的云云，顯係事後卸責之詞，不足採信。
    被告過失傷害人致重傷之事實堪予認定，應依法論科。
二、查我國刑法業於九十四年二月二日修正公布，並自九十五年
    七月一日施行。被告行為後，其應適用之相關法律已有變更
    ，茲就與本案適用有關之條文，比較說明如下：
  (一)法定刑中罰金刑部分：
    刑法第三十三條第五款業經修正公布，修正後刑法第三十三
    條第五款規定「罰金：新臺幣一千元以上，以百元計算之」
    ，與修正前刑法第三十三條第五款規定「罰金：（銀元）一
    元以上」不同。比較新舊法結果，以修正前即行為時法較有
    利於被告，故依刑法第二條第一項前段規定。本案被告所犯
    之罪，其法定刑罰金部分，自應適用行為時之法律即修正前
    刑法第三十三條第五款規定決定其罰金部分之法定刑。
  (二)法定刑中罰金刑提高標準之新舊法適用：
    被告行為後，刑法施行法第一條之一於九十五年六月十四日
    修正公布增訂。修正增訂之刑法施行法第一條之一規定「中
    華民國九十四年一月七日刑法修正施行後（按指九十五年七
    月一日），刑法分則編所定罰金之貨幣單位為新台幣。九十
    四年一月七日刑法修正時，刑法分則編未修正之條文定有罰
    金刑者，自九十四年一月七日刑法修正施行後，就其所定數
    額提高為三十倍。但七十二年六月二十六日到九十四年一月
    七日新增或修正之條文，就其所定數額提高為三倍」。而本
    件被告所犯之罪，其法定刑有罰金刑，且為刑法分則編未修
    正之條文而定有罰金刑者；於刑法施行法第一條之一修正增
    訂前，其貨幣單位為銀元，罰金刑之提高標準應適用罰金罰
    鍰提高標準條例第一條之規定「依法律應處罰金、罰鍰者，
    就其原定數額得提高為二倍至十倍。」而再依現行法規所定
    貨幣單位折算新臺幣條例第二條規定「現行法規所定金額之
    貨幣單位為圓、銀元或元者，以新臺幣元之三倍折算之。」
    如換算為新台幣，則被告所犯之罪其法定刑罰金刑部分，與
    適用刑法施行法第一條之一規定提高三十倍之結果相同。比
    較新舊法適用之結果，其關於法定刑為罰金部分之提高標準
    ，新法並無較有利於被告之情形，依刑法第二條第一項前段
    規定，本案被告所犯之罪，其法定刑罰金提高標準部分，自
    應適用行為時之法律即罰金罰鍰提高標準條例第一條及現行
    法規所定貨幣單位折算新臺幣條例第二條之規定。
  (三)重傷定義部分：
    被告行為時之刑法第十條第四項第四款規定：「稱重傷者，
    謂左列傷害：四、毀敗一肢以上之機能」；修正後之刑法第
    十條第四項第四款則規定：「稱重傷者，謂下列傷害：毀敗
    或嚴重減損一肢以上之機能」。其就重傷之定義，已由原先
    須達到「毀敗」身體機能之程度，放寬為「毀敗」或「嚴重
    毀損」身體機能均屬之，因屬構成要件之變更，自有比較新
    舊法之必要，經比較結果，以修正前刑法關於重傷害要件較
    嚴格而有利於被告，是自應依刑法第二條第一項前段規定，
    適用修正前刑法第十條第四項第四款之規定。
  (四)自首部分：
    修正前刑法第六十二條規定「對於未發覺之罪自首而受裁判
    者，減輕其刑。但有特別規定者，依其規定」，修正後刑法
    第六十二條則規定「對於未發覺之罪自首而受裁判者，得減
    輕其刑。但有特別規定者，依其規定」，此項變動影響行為
    人之刑罰法律效果，自屬刑法第二條第一項之「法律變更」
    。本件被告自首之時間為新修正刑法生效前，自應為新舊法
    比較，經比較新舊法結果，因修正前舊法規定為「必減」其
    刑，較有利於行為人，即新法之規定對於被告並無較為有利
    之情形，是依修正後刑法第二條第一項前段之規定，應適用
    被告行為時之法律，即應適用修正前刑法第六十二條之規定
    ，減輕被告之刑。
  (五)易科罰金部分：
    刑法第四十一條亦經修正，修正後之該條第一項規定為：「
    犯最重本刑為五年以下有期徒刑以下之刑之罪，而受六個月
    以下有期徒刑或拘役之宣告者，得以新臺幣一千元、二千元
    或三千元折算一日，易科罰金。但確因不執行所宣告之刑，
    難收矯正之效，或難以維持法秩序者，不在此限」。修正前
    之該條第一項規定則為：「犯最重本刑為五年以下有期徒刑
    以下之刑之罪，而受六個月以下有期徒刑或拘役之宣告，因
    身體、教育、職業、家庭之關係或其他正當事由，執行顯有
    困難者，得以一元以上三元以下折算一日，易科罰金。但確
    因不執行所宣告之刑，難收矯正之效，或難以維持法秩序者
    ，不在此限」。且被告行為後，罰金罰鍰提高標準條例第二
    條業已刪除，而刑法第四十一條第一項前段關於易科罰金之
    折算標準已由舊法之銀元一百元、二百元、三百元修正為新
    台幣一千元、二千元、三千元，因屬科刑規範事項之變更，
    其折算標準為裁判時所應諭知，自有就新舊法規定比較之必
    要。本件就後述被告所犯之罪減得之刑所諭知之折算標準，
    經比較新舊法結果，以被告行為時之舊法較為有利於被告，
    是依刑法第二條第一項前段之規定，應適用被告行為時之舊
    法即依修正前刑法第四十一條第一項前段、修正前罰金罰鍰
    提高標準條例第二條之規定，諭知以銀元三百元即新台幣九
    百元折算一日為易科罰金之折算標準。
三、核被告所為，係犯刑法第二百八十四條第一項後段之過失傷
    害人致重傷罪。被告肇事後旋打一一九號報案電話報警處理
    ，並於員警洪萬見到場時，坦承犯行，自首而受裁判之情，
    業經證人洪萬見於本院審理時到庭證稱無誤（見本院卷二第
    九二頁背面）。被告肇事後僅自白其普通過失傷害之犯行，
    而否認有過失傷害人致重傷行為，惟被告於事故發生後，警
    方尚未知悉肇事之人前，即主動承認其肇事，而不逃避接受
    裁判，自合於自首之要件，雖其事後否認有致重傷行為，不
    過為其辯護權之行使，無礙於自首之成立。因此被告對於未
    發覺之罪自首而接受裁判，應依修正前刑法第六十二條前段
    之規定，減輕其刑。原審法院認被告犯罪事證明確，予以論
    罪科刑，固非無見，惟查：(一)本案車禍肇事地點係彰化市○
    道台七十四線高架橋下與彰興路交岔路口，被告當時係欲右
    轉彰興路，惟原審判決將彰興路部分均載為彰南路，容有錯
    誤。(二)連育暐除有未注意車前狀況之疏失外，亦有超速行駛
    之疏失，原審判決未論其超速行駛之過失，尚有未洽。(三)被
    害人甲○○因本件車禍致重傷，原審判決未論致重傷部分，
    亦有未當。(四)原審判決未及比較九十五年七月一日修正施行
    前後之刑法規定，及未及適用九十六年七月十六日施行之中
    華民國九十六年罪犯減刑條例規定，均有未合。檢察官上訴
    意旨認被告應構成過失傷害人致重傷之行為，被告上訴意旨
    其中認連育暐另有超速行駛之過失部分，均為有理由，被告
    其餘上訴部分，則無理由。原審判決既有上述可議之處，即
    屬無可維持，自應由本院撤銷改判。爰審酌被告開車發現行
    駛方向錯誤，於暫停後，竟疏未注意右方來車，即貿然從左
    側車道右轉，造成被害人甲○○左腳蹠骨線性骨折、左小腿
    挫傷及擦傷、頸部受傷，嗣導致高位頸椎不完全脊髓病變，
    產生頸髓損傷併四肢不完全癱瘓之重傷情形，危害甚為嚴重
    ，犯後迄今亦無法與被害人達成民事和解，未見悔意，惟念
    及搭載被害人之連育暐亦有未注意車前狀況及超速行駛之過
    失，復主動自首等一切情狀，量處如主文第二項所示之刑。
    末查被告之犯罪時間係在九十六年四月二十四日以前，所犯
    之罪合於中華民國九十六年罪犯減刑條例第二條第一項第三
    款之減刑條件，爰依法予以減刑，並於減刑後依該條例第九
    條及修正前刑法第四十一條第一項前段規定，併諭知易科罰
    金之折算標準。
據上論結，應依刑事訴訟法第三百六十九條第一項前段、第三百
六十四條、第二百九十九條第一項前段，刑法第二條第一項前段
、第二百八十四條第一項後段、修正前第六十二條前段、修正前
第四十一條第一項前段，罰金罰鍰提高標準條例第一條前段，修
正前罰金罰鍰提高標準條例第二條，現行法規所定貨幣單位折算
新臺幣條例第二條，中華民國九十六年罪犯減刑條例第二條第一
項第三款、第七條第一項、第二項、第九條，判決如主文。
本案經檢察官丙○○到庭執行職務。
中　　華　　民　　國　　96　　年　　10　　月　　3 　　日
        　　刑事第八庭    審判長法　官  羅  得  村
　　　　　　　　　　　　　　    法　官  劉  榮  服
　　　　　　　　　　　　　　　  法　官  張  靜  琪
上列正本證明與原本無異。
不得上訴。
                                書記官  陳  俞  豪
中　　華　　民　　國　　96　　年　　10　　月　　3 　　日
附錄法條：
刑法第二百八十四條第一項
因過失傷害人者，處六月以下有期徒刑、拘役或五百元以下罰金
，致重傷者，處一年以下有期徒刑、拘役或五百元以下罰金。
